【裁判字號】    99,上易,331
【裁判日期】    990511
【裁判案由】    電子遊戲場業管理條例等
【裁判全文】
臺灣高等法院高雄分院刑事判決         99年度上易字第331號
上  訴  人  臺灣高雄地方法院檢察署檢察官
上  訴  人
即  被  告  甲○○
上列上訴人因被告電子遊戲場業管理條例等案件，不服臺灣高雄
地方法院98年度易字第1237號中華民國99年2 月11日第一審判決
（起訴案號：臺灣高雄地方法院檢察署98年度偵字第16243 號）
，提起上訴，本院判決如下：
    主  文
上訴駁回。
    事  實
一、甲○○為址設高雄市○鎮區○○路1 之3 號「吉揚超商」（
    高雄市政府營利事業登記證載「建建企業行」）之實際負責
    人，其與成年之乙○○（通緝中）均明知未依電子遊戲場業
    管理條例第15條之規定辦理營利事業登記，不得經營電子遊
    戲場業，竟共同基於非法經營電子遊戲場業及賭博之犯意聯
    絡，於民國97年12月下旬某日，由甲○○未經許可，在公眾
    得出入之「吉揚超商」內，非法擺設乙○○所有如附表編號
    1 所示電子遊戲機具夾娃娃機28台，均插電營業，供不特定
    人投注把玩，而經營電子遊戲場業，復自98年3 月間之某日
    起，以前開陳列手錶之電子遊戲機具24台為賭博工具與不特
    定之人賭博財物，並以每月新臺幣（下同）18,000元代價僱
    用與其2 人同有非法經營電子遊戲場業及賭博犯意聯絡之徐
    瑜伶（另經檢察官為不起訴處分確定）擔任上開超商店員，
    負責管理上開機具、兌換零錢及賭博所得之現金，其賭博方
    法為賭客投入枚數不等之10元硬幣，操作該機具，如夾中機
    具內擺放之手錶及錶架，可向徐瑜伶兌換現金（依手錶顏色
    分別兌換數額不等之現金，例如紅色可兌換現金500 元、黃
    色與綠色可兌換現金100 元、藍色可兌換現金50元），如未
    夾中物品則投入之賭注由該機具沒入。嗣於98年3 月26日17
    時15分許，適有賭客徐智忠（另經檢察官為不起訴處分確定
    ）正以上開方式賭博，將夾中綠色錶架上之手錶1 只，持向
    徐瑜伶兌換現金100 元後，再投入機具50元把玩時為警查獲
    ，並扣得如附表所示之物。
二、案經高雄市政府警察局前鎮分局報請臺灣高雄地方法院檢察
    署檢察官偵查起訴。
    理  由
一、證據能力部分：
  (一)按被告以外之人於審判外之陳述，雖不符刑事訴訟法第159
    條之1 至第159 條之4 之規定，而經當事人於審判程序同意
    作為證據，法院審酌該言詞陳述或書面陳述作成時之情況，
    認為適當者，亦得為證據，刑事訴訟法第159 條之5 第1 項
    定有明文。本件檢察官、被告於本院審判程序時，就本判決
    所引用審判外之言詞或書面陳述，均明示同意有證據能力，
    本院審酌該具有傳聞證據性質之證據，其取得過程並無瑕疵
    ，與待證事實具有關聯性，證明力非明顯過低，以之作為證
    據係屬適當，認俱得為證據。
  (二)卷附現場蒐證照片51張（警卷第44-64 頁），乃以科學、機
    械之方式對於查獲當時之情況所為忠實且正確之紀錄，性質
    上並非供述證據，故無傳聞法則之適用，於此又查無不得為
    證據之狀況，自均具有證據能力。再本件如附表所示之扣案
    物品，皆為警方依法執行職務而取得，均具有證據能力。
二、訊據上訴人即被告甲○○固坦承其為超商之負責人，於上揭
    時、地，由乙○○擺設機具，且僱用徐瑜伶擔任店員之事實
    ，惟否認有何違反電子遊戲場業管理條例及賭博犯行，辯稱
    ：伊於97年12月間向馬有泰頂讓該超商時即有夾娃娃機，機
    具為乙○○所有，因乙○○說機具都是合法且支付電費，才
    提供場地供擺設，伊對於店員有兌換現金的行為亦不知情，
    伊是貪小便宜頂店便宜10萬元但必須提供場地給乙○○擺設
    機台，伊也是被害人，請求輕判云云。
三、經查：
  (一)被告甲○○為吉揚超商之實際負責人，於上揭時、地，由乙
    ○○擺設夾娃娃機，並僱用徐瑜伶擔任店員，為警查獲店內
    經營上開機具等節，業據被告所坦承，核與證人徐瑜伶、徐
    智忠證述大致相符（偵1 卷第11頁、偵2 卷第9-10頁），復
    有高雄市政府高市府經二商字第57930217號營利事業登記證
    影本、高雄市政府警察局前鎮○○○鎮街派出所扣押筆錄暨
    扣押物品目錄表、高雄市政府警察局行政科專勤組搜索扣押
    筆錄暨扣押物品目錄表、臨檢紀錄表及現場蒐證照片51張在
    卷可稽（見警卷第17-31 頁、第42-64 頁），及扣案之如附
    表所示之物足佐，此部分事實，堪信為真實。
  (二)按電子遊戲機，係指利用電、電子、電腦、機械或其他類似
    方式操縱，以產生或顯示聲光影像、圖案、動作之遊樂機具
    ，或利用上述方式操縱鋼珠或鋼片發射之遊樂機具，電子遊
    戲場業管理條例第4 條第1 項前段定有明文。且超商內所擺
    設如係「娃娃機」、「精品機」等機具，仍屬於電子遊戲機
    之範疇，與所謂「選物販賣機」，係以選物之原理來販賣各
    種小額糖果、玩具、娃娃、禮品等，採用對等價格取物方式
    ，消費者需按產品標示金額購買，才可啟動選物，且一定會
    選到產品方可停止，如未取到物品，消費者可繼續操作，直
    至物品取出，無需再次投幣；其機具未具聲光影像、圖案，
    無任何倍率或射倖性娛樂行為，僅供自助選物販賣之用，則
    歸屬自動販賣機，非屬電子遊戲機。而本件扣案夾娃娃機之
    把玩方式，係由顧客將枚數不等之10元硬幣投入機具投幣孔
    後，操作機具內之夾子啟動並夾取內部之禮品、手錶與錶架
    ，且依手錶顏色分別向店員兌換數額不等之現金，紅色可兌
    換現金500 元、黃色與綠色可兌換現金100 元、藍色可兌換
    現金50元，如未夾中物品則投入之賭注由該機具沒入，業據
    證人徐智忠、徐瑜伶分別於警詢、偵訊時證述明確（見警卷
    第7-16頁、偵2 卷第9-10頁、第40頁），參以卷附蒐證照片
    所示擺設之機具未張貼持續投幣至一定價格可保證夾取物品
    之文字，且均有插電營業等節，足見扣案之娃娃機一經投幣
    即產生聲光及動作，如遊戲結束而把玩機具者仍未夾取物品
    ，該遊戲即停止，是扣案之機具仍屬具有射倖性之娛樂行為
    ，應屬賭博性電子遊戲機無疑。
  (三)被告雖辯稱機具為乙○○所有，因乙○○說機具都是合法且
    支付電費，才免費提供場地供擺設，其受讓超商時的租金是
    2 萬6 千元，沒有向乙○○收租金是因為他的生活不太好云
    云，及證人馬有泰於審理時證述：我在97年底將吉揚超商過
    給甲○○，夾娃娃機是乙○○所有，他說是合法的，剛好當
    時我也要將超商盤讓給甲○○，於是我請乙○○跟甲○○洽
    談，我盤讓的範圍是1 樓店面，租金約2 萬多元，有包括後
    來擺設娃娃機的空間，但之後如何經營、涉及賭博的事情我
    就不清楚等語；然查，吉揚超商營利事業登記證內關於營業
    項目欄，並無經營電子遊戲場業之記載，而被告為國中畢業
    ，經營該超商已有3 月餘，時間非短，則其對於前開超商不
    得經營電子遊戲場業，自難諉為不知。再衡情，被告既以每
    月租金2 萬6 千元之代價承租上開空間，而乙○○擺設所有
    夾娃娃機具達30台，所佔據面積甚大，則被告豈會未加聞問
    而任由其僱請之店員與乙○○私相授受之理？是其前揭所辯
    ，顯係卸責之詞，委無足採。又被告既自承提供場地擺設乙
    ○○所有之電子遊戲機具，足認其與乙○○共同未經許可而
    經營電子遊戲場業無疑。
  (四)被告復辯稱其對店員有兌換現金的行為不知情云云。惟上開
    超商經營賭博性電子遊戲機具，及由店員兌換現金予賭客乙
    情，業據證人徐瑜伶於偵訊時證稱：我自97年9 月間起開始
    在吉揚超商負責外場工作，負責看顧超商，包括夾娃娃機事
    務，月薪18,000元，98年3 月間，店內開始依客人夾到手錶
    顏色為紅色、黃色與綠色、藍色分別兌換500 元、100 元、
    50元現金，我知道現在的負責人是甲○○，我會把手錶留下
    來給機主，也要紀錄下來交班，警察查到30台機具，其中20
    多台都是可以夾手錶換錢等語甚詳（見偵1 卷第11頁），而
    證人徐瑜伶與被告間並無仇怨，且於偵查中經具結而負擔偽
    證罪責後所為證述，信應無誣指被告之虞。又證人徐瑜伶不
    過為受僱看管上開電子遊戲機具之人，賭客能否以把玩電子
    遊戲機具所得物品換取現金復與其無利害關係可言，苟其未
    得超商負責人之同意，斷無擅自在店內為賭客兌換現金之可
    能，堪認證人徐瑜伶上開證述足以採信，被告應有同意證人
    徐瑜伶於超商店內為賭客兌換現金之行為。況被告於審理時
    供陳：店員兌換現金要給乙○○的部分是另外擺的，並沒有
    跟收銀機的錢放在一起等語（見原審卷第48頁），益徵其主
    觀上對於超商經營賭博性電子遊戲機具，且店員為賭客兌換
    現金等確係知情無訛。
  (五)綜上，被告明知「吉揚超商」未依規定辦理營利事業登記而
    經營電子遊戲場業，且附表編號1 所示之機具均屬電子遊戲
    機，仍提供場地由乙○○擺設機具，其主觀上知悉賭客把玩
    上開機具後得兌換現金，客觀上並基於此等認識參與上開電
    子遊戲場業包含雇用店員、提供場地等在內之經營行為，則
    其對本件非法經營電子遊戲場業、賭博犯行顯已有犯意聯絡
    與行為分擔。是本件事證明確，被告上揭犯行洵堪認定，應
    依法論科。
  (六)按待證事實已臻明瞭無再調查之必要者，應認為不必要，刑
    事訴訟法第163 條之2 第2 項第3 款定有明文。被告雖於本
    院審理時聲請傳喚證人乙○○，惟本件扣案之機具為乙○○
    所有，業據證人馬有泰證述如前，又被告提供場地而參與電
    子遊戲場業之經營行為已臻明確，至其是否支付機具之電費
    等，無益於任何待證事項之釐清，且證人乙○○現另案通緝
    中，有其台灣高等法院前科紀錄表在卷可按，揆諸前開規定
    ，亦無再行傳喚之實益，附此敘明。
四、論罪科刑:
  (一)按未依電子遊戲場業管理條例規定辦理營利事業登記者，不
    得經營電子遊戲場業，違反者應予處罰，電子遊戲場業管理
    條例第15條、第22條分別定有明文。而電子遊戲場業管理條
    例所謂「電子遊戲場業」之「業」，係指「業務」而言；刑
    法上所謂業務，係以事實上執行業務者為標準，指以反覆同
    種類之行為為目的之社會活動而言；執行此項業務，縱令欠
    缺形式上之條件，仍無礙於業務之性質。因此，不論該事業
    是否「專營」電子遊戲場業，亦不問經營是否需達一定之規
    模，即使於原本所營事業外，兼營電子遊戲場業，或所經營
    之電子遊戲場業不具相當之規模，亦無礙於電子遊戲場業管
    理條例相關規定之適用。被告經營超商同時擺設賭博性電子
    遊戲機供不特定人把玩，揆諸前揭說明，自有電子遊戲場業
    管理條例相關規定之適用，核被告所為，係違反電子遊戲場
    業管理條例第15條之規定，應依同條例第22條之非法營業罪
    ，及刑法第266 條第1 項前段之賭博罪。其與乙○○、徐瑜
    伶就上開2 罪間，有犯意聯絡及行為分擔，應論以共同正犯
    。被告於上開期間，在同一場所反覆非法經營電子遊戲場業
    及賭博等犯行，均係基於單一犯意，於密切接近之時間，在
    同一地點，持續實行之多次犯罪行為，店內擺設電子遊戲機
    營業及賭博，屬基於營業動機之單一犯罪計劃賡續所為之集
    合行為，所侵害之法益並均屬相同之社會法益，於法律評價
    上均為集合犯，而屬包括一罪之實質上一罪，均僅論以一罪
    。被告所為電子遊戲場業管理條例第22條之非法營業罪及賭
    博罪，係以一行為而觸犯數罪名，屬想像競合，應從一重依
    電子遊戲場業管理條例第22條之非法營業罪處斷。雖實行公
    訴之檢察官認被告應涉係犯同法第268 條圖利供給賭博場所
    及聚眾賭博之犯行而非普通賭博罪云云，惟本院認店家擺設
    賭博性電玩機具供人賭玩，店家仍係憑偶然之事實以決定財
    物之得喪，難認有何從供給賭博場所或聚眾賭博行為抽取金
    錢圖利之情形，與刑法第268 條意圖營利之要件尚屬有間，
    且公訴人就此部分所指亦未提出其他積極證據以為佐證，故
    不得遽為不利被告之認定。至於被告未經許可，自98年3 月
    1 日在高雄市○○區○○路163 號經營「百樂超商」擺設電
    子遊戲機台，涉犯違反電子遊戲場業管理條例第22條之非法
    營業罪，為警於98年4 月8 日下午3 時10分許查獲以及於98
    年4 月30日下午3 時10分許在上開高雄市○○區○○路163
    號同一地點仍繼續為相同之營業，旋遭查獲之事實，被告上
    開所犯之違反電子遊戲場業管理條例等罪，已經本院於99年
    3 月11日以98年度上易字第1009號判處罪刑，該案與本案係
    基於各自獨立之犯意所為，尚無同一事實之可言。
  (二)原審適用電子遊戲場業管理條例第22條，刑法第11條前段、
    第266 條第1 項前段、第2 項、第55條、第41條第1 項前段
    ，刑法施行法第1 條之1 ，並審酌被告共同未經許可擅自經
    營電子遊戲場業，妨害主管機關對於電子遊戲場業之行政管
    理，及在「吉揚超商」內從事賭博行為，助長社會大眾之僥
    倖心理，危害社會善良風氣，行為實無足取，且其前於98年
    2 月25日因另案違反電子遊戲場業管理條例為警查獲，仍續
    為本件犯行至同年3 月26日，有上開刑事判決、臺灣高等法
    院被告前案紀錄表在卷可憑，及考量其犯罪動機、目的、手
    段與本件擺設之機具達30台等一切情狀，量處有期徒刑6 月
    ，並考量其職業、經濟狀況等情，諭知以1,000 元折算1 日
    之易科罰金折算標準，並認本件扣案如附表編號1 所示陳列
    手錶機具24台（內各含IC板1 塊，共24塊）、編號3 所示手
    錶與錶架，均係當場賭博之器具；而扣案如附表編號4 所示
    陳列手錶機具內賭資11,800元，係在賭檯或兌換籌碼處之財
    物，爰均依刑法第266 條第2 項之規定，不問屬於犯人與否
    ，均予以宣告沒收。另扣案如附表編號1 所示非陳列手錶機
    具4 台（內各含IC板1 塊，共4 塊）、編號4 所示非陳列手
    錶機具內現金1,740 元，分別係共犯乙○○所有，供其2 人
    為本件違反電子遊戲場業管理條例犯行所用、所得之物，爰
    依刑法第38條第1 項第2 款、第3 款規定及共犯責任共同原
    則，併予宣告沒收。至扣案如附表編號2 娃娃機2 台（即高
    雄市政府警察局前鎮分局扣押物品目錄表編號24、29），因
    故障而未裝設IC板在內一情，有高雄市政府警察局前鎮分局
    扣押物品目錄表在卷可查，是該機具既無IC板而無法插電營
    業，自非當場賭博之器具，亦查無該機具係供本案犯罪所用
    之證據，爰不予宣告沒收；附表編號5 所示警方自賭客徐智
    忠身上所扣得之現金50元，非在賭檯或兌換籌碼處之財物，
    又非被告所有之物，亦不予宣告沒收，經核原審認事用法均
    無不合，被告上訴仍否認犯罪，並無理由，應予駁回；至於
    公訴人上訴認為應變更原來檢察官起訴之刑法第266 條第1
    項前段普通賭博罪之法條而應適用刑法第268 條之意圖營利
    提供賭博場所、聚眾賭博之法條云云。然查，該條之罪須以
    行為人有營利之意圖，進而提供賭博場所，聚眾賭博，且其
    營利之來源必須附麗於提供賭博場所之行為，如抽頭、收取
    租金或變相收取清潔費、茶水費等，方能以該罪論擬，倘獲
    利之來源係取決於賭博本身之輸贏，即仰賴賭博之射倖性，
    自與該條之構成要件有間，應僅成立賭博罪。經查，本件被
    告係以所擺設之賭博性電子遊戲機為媒介，由賭客以現金兌
    換代幣，投入代幣後採押注之方法與機臺對賭輸贏，賭客若
    押中，可得不等倍數之分數，如未押中則分數歸機臺所有，
    賭客再據機臺累計之積分洗分後兌換成現金之方式，與來店
    賭客對賭，獲利來源係取決電子遊戲機不確定之輸贏機率，
    並無營利行為，此外，又查無其他積極證據足認被告有何意
    圖營利供給賭博場所、聚眾賭博之犯行，依上開說明，自難
    認成立刑法第268 條之罪，公訴人上訴認應變更法條改判刑
    法第268 條之罪，亦無理由，應予駁回。
據上論斷，應依刑事訴訟法第368條，判決如主文。
本案經檢察官鄭銘謙到庭執行職務。
中    華    民    國    99    年    5     月    11    日
                  刑事第六庭    審判長法  官  王憲義
                                      法  官  邱永貴
                                      法  官  簡志瑩
以上正本證明與原本無異。
不得上訴。
中    華    民    國    99    年    5     月    11    日
                                      書記官  吳新貞
附錄本判決論罪科刑法條：
中華民國刑法第266條第1 項
在公共場所或公眾得出入之場所賭博財物者，處1 千元以下罰金
。但以供人暫時娛樂之物為賭者，不在此限。
修正前之電子遊戲場業管理條例第15條
未依本條例規定辦理營利事業登記者，不得經營電子遊戲場業。
電子遊戲場業管理條例第22條
違反第15條規定者，處行為人1 年以下有期徒刑、拘役或科或併
科新台幣50萬元以上250 萬元以下罰金。
┌──────────────────────────┐
│附表：                                              │
├──┬──────┬─────┬──────────┤
│編號│名稱        │數量      │備註                │
├──┼──────┼─────┼──────────┤
│一  │娃娃機      │28臺      │即高雄市政府警察局前│
│    │            │          │鎮分局扣押物品目錄表│
│    │            │          │（編號1 至23、25至28│
│    │            │          │、30機具，其中編號26│
│    │            │          │至28、30之4 台機具非│
│    │            │          │陳列手錶機具）。    │
├──┼──────┼─────┼──────────┤
│二  │娃娃機      │2臺       │即高雄市政府警察局前│
│    │            │          │鎮分局扣押物品目錄表│
│    │            │          │（編號24、29機具）  │
├──┼──────┼─────┼──────────┤
│三  │綠色手錶與錶│1只       │                    │
│    │架          │          │                    │
├──┼──────┼─────┼──────────┤
│四  │機具內現金  │13,540元  │其中編號26至28、30之│
│    │            │          │4 台機具非陳列手錶機│
│    │            │          │具內現金為1,740元   │
├──┼──────┼─────┼──────────┤
│五  │現金        │50元      │在賭客徐智忠身上扣得│
└──┴──────┴─────┴──────────┘

司法院資訊處製作；財團法人民間司法改革基金會備份。
